【裁判字號】    90,上易,3788
【裁判日期】    901130
【裁判案由】    傷害等
【裁判全文】
臺灣高等法院刑事判決                           九十年度上易字第三七八八號
    上  訴  人
    即  被  告  甲○○
                丙○○
右上訴人等，因傷害等案件，不服臺灣士林地方法院九十年度易字第一七三號，中華
民國九十年六月五日第一審判決（起訴案號：臺灣士林地方法院檢察署八十九年度偵
字第九一六八、七六○一號），提起上訴，本院判決如左：
    主  文
上訴駁回。
    事  實
一、甲○○、丙○○與乙○○、丁○○係兄弟、姊弟關係。民國八十九年七月間甲○○、丙○○二人與乙○○、丁○○之間因家產問題而生芥蒂。甲○○、丙○○共
    同基於強制概括犯意及毀損、傷害犯意之聯絡，先於八十九年七月十二日晚六時
    三十分許，在台北縣淡水鎮○○街一七七巷內巧克力花園社區之停車場入口前，
    攔下由丁○○所駕駛、其所有之車號ＥＴ－７８１３號自用小客車，不讓丁○○
    將車開進大樓停車場，惟丁○○仍緩慢推進，由甲○○跳上該自小客車引擎蓋，
    在其上接續用腳踩踏，導致引擎蓋凹陷毀損，並拉斷該車雨刷。其二人又於八十
    九年七月十三日在上址巧克力花園大廈警衛室內，強拉乙○○出外談判，導致乙○○受有左手背皮膚抓傷、兩側前臂多處皮膚抓傷、兩側手腕皮下瘀傷等傷害。
    其二人復於八十九年七月十四日晚六時十五分，於乙○○所駕駛其所有車號ＤＦ
    －６８７２號自用小客車，內載丁○○、康林秀英（康家兄弟之母），行經上開
    停車場入口前，丙○○即擋在該車前方並搖晃該車引擎蓋，甲○○則持Ｌ型廢水
    溝蓋敲破該車前擋風玻璃，使該車不能前進離開。
二、案經乙○○告訴及丁○○訴由台北縣警察局淡水分局移送台灣士林地方法院檢察
    署檢察官偵查後聲請簡易判決處刑。
    理  由
一、訊據被告甲○○、丙○○固坦承有於前揭時、地，(1)由被告甲○○跳上告訴人丁○○所有之自用小客車引擎蓋，致引擎蓋凹陷毀損，並拉斷該車雨刷；(2)被告二
    人強拉告訴人乙○○，致其受傷；(3)被告甲○○持Ｌ型廢水溝蓋敲破告訴人乙○○所有之自用小客車前擋風玻璃等情，惟均堅決否認有何強制、毀損、傷害犯行
    ，辯稱：(1)八十九年七月十二日晚六時三十分許，在社區○○道，係丁○○故意
    駕車衝撞被告二人，被告甲○○來不及閃開，就趴在引擎蓋上，手抓雨刷，後欲
    下來才往引擎蓋上踩，致引擎蓋凹陷毀損；(2)八十九年七月十三日在巧克力花園
    大廈管理室內，並未以脅迫手段使乙○○行無義務之事，被告二人係與乙○○互
    相拉扯，雙方互有輕微抓傷；(3)八十九年七月十四日晚六時十五分許，在社區停
    車場入口前，係乙○○駕車要衝撞被告丙○○，被告甲○○因避免被告丙○○生
    命、身體之緊急危難，而出於不得已之行為，隨手拿起路旁的廢水溝蓋，以阻擋
    該車衝撞被告丙○○，因而致擋風玻璃破裂等語。惟查：
（一）質諸被告丙○○、甲○○就七月十二日六時三十分許之毀損其姐丁○○小客車
      引擎蓋一事，其供述前後不一，被告丙○○且稱：「我與弟弟甲○○在其社區
      入口處等他回來，即跑到車子面前叫他停車」（見八十九年偵字第七六○一號
      卷第七頁背），被告甲○○或稱：「當時也不知道她何時回來，也沒有守候，
      我跟我哥哥（即丙○○）去看隔壁的房子，她剛好開車過來，我哥哥看到閃掉
      ，我沒有看到閃避不及，就趴在引擎上，致引擎蓋凹損」等語（見本院卷九十
      年十一月二十日審判筆錄），足見被告渠等二人是否事先蓄意於社區入口處等
      候一事，即有相互矛盾，是其供述有無真實，尚非無疑。再者，參酌證人（即
      告訴人）丁○○於原審證稱：「（請陳述七月十二日下午六時三十分發生何事
      ？）我當時開車到社區內警衛室前面轉彎處時，我看到被告二人站在警衛室前
      面，然後丙○○就往前衝過來，當時我距離他有五公尺左右，他叫喊『撞人、
      撞人』，我看到他衝過來時，我有踩煞車，並沒有撞到他，然後黃德琳與丙○○理論，當時丙○○不讓我們車子前進，甲○○隨後也擋在車子前面，不讓車
      子走，甲○○則是在丙○○的後面出現，甲○○就折斷我車子的雨刷，並跳上
      我車子亂踢、亂踩我的引擎蓋，當時我車子並沒有開動，是與黃德琳與丙○○
      在同一現場，後來因為我先生說不要擋在路口，所以我就把車子慢慢開到警衛
      室，被告二人就慢慢跟過來，並且邊踢我車子，開到警衛室時，甲○○就折斷
      我的照後鏡」、「（車子有無損壞？）我引蓋有凹陷，雨刷斷掉」等語（見原
      審卷第五十頁）。及其證人即告訴人丁○○之夫黃德琳證稱：「（請陳述七月
      十二日下午六時三十分發生之情形？）當天我太太回家駕駛ＥＴ─七八一三號
      小客車，車上坐著我們小孩，乙○○並沒有在車內，我們正要進入社區門口大
      轉彎處時準備要進入停車場，約離停車場五公尺處，當時被告丙○○就衝出來
      攔車，大喊『撞死人了，下來』，丁○○就停車，我就下車和丙○○理論，我
      們在理論的過程中丁○○坐在車內把車慢慢往警衛室開去，開去警衛室時，甲○○就跳到車子引擎蓋上，他大概是在丙○○出現後的不久就出現，邊走邊罵
      的情況下，走到警衛室時才跳到引擎蓋上的，當時車子是停止的，甲○○並沒
      有攔車，車子並沒有撞到甲○○」、「（甲○○在警衛室時，做何事？）他當
      時在引擎蓋上跳了三、四下，其上還有腳印．．．．」等語（見原審卷第四十
      七頁、四十八頁），復參酌渠等被告之母親康林秀英亦檢察官訊問時證稱：
      「他們二人將車子敲壞，也打破我的房子玻璃，七月十二日是甲○○跳上車去
      踩的，丙○○在一旁吵吵鬧鬧」等語（見偵查卷第八十九年九一六八號卷第十
      二頁）等情，綜合以觀，顯見被告二人以此方式攔阻車輛，係使自己陷於危險
      之中，行為已有不當。且依社會一般經驗法則判斷，丁○○於開車進入社區內
      警衛前面的轉彎處，自應減速慢行，為一般人所能理解，甚至，即使被告二人
      無預警之衝過來，據人之本能反應，應會踩剎車，因此被告二人既然以身體攔
      阻告訴人丁○○所駕駛之上開車輛，衡情該車應會減速，縱使未完全停止，其
      車速亦應不快，此由被告二人均供稱被告丙○○已閃到道路旁等語（見八十九
      年度偵字第九一六八號偵查卷第十、十二頁）可證。準此，或縱使被告辯稱丁○○所駕駛之上開車輛並未停止，被告甲○○亦應有足夠之時間閃避到路旁。
      被告甲○○不往路旁閃避，反而跳到上開輛車的引擎蓋踩踏，並折斷雨刷，其
      有毀損之故意甚明，於焉顯見。至於被告於上訴答辯中主張係正當防衛云云，
      然並無證據證明其當時受有現在不法之侵害。況且正當防衛權亦應受限於權利
      濫用之禁止，被告故意以自陷危險之行為引發他人之不法侵害，自無法主張正
      當防衛，苟藉口以防衛行為作為侵害他人法益，即屬正當防衛權之濫用，更再
      行主張無正當防衛可言。是被告上開所辯正當防衛或稱不及閃避，就撞上引擎
      蓋，所以引擎蓋才會凹下去云云，實不足取，此外，復有上開車輛遭毀損的照
      片二張、現場照片七張、現場圖一紙附卷可稽。準此，被告二人以毀損告訴人
      丁○○所有上開車輛之引擎蓋、雨刷之強暴方式，使丁○○停車而行無義務之
      事，渠等犯行事證明確，犯行洵堪認定。
（二）復就八十九年七月十三日於上址巧克力花園大廈警衛室內，強拉乙○○出外談
      判，導致乙○○受有左手背皮膚抓傷、兩側前臂多處皮膚抓傷、兩側手腕皮下
      瘀傷等傷害一節，訊據證人即告訴人乙○○證稱：「（請陳述七月十三日與被
      告二人發生何事？）當天我是要到總幹事辦公室談論停車位的事，當時甲○○
      的太太在場，她就通知被告二人過來，他們過來後，我們有吵了一陣子，後來
      因為總幹事說不可以在辦公室鬧事，他們就拉我要到我爸爸祠堂談判，但我說
      『我不願意，如果要去的話，你請里長等人，我才要去』，後來他們二個就把
      我強拉到總幹事辦公室門口，所以我才受傷的，後來警察來了，事情才解決」
      （見原審卷第五十四頁），被告二人亦坦承有與告訴人乙○○拉扯，甲○○且
      稱：「我是拉他（即乙○○）去我父親靈前，說要將話說清楚，哥哥（即丙○○）當時也在場，當時是為財產問題在爭執」（見八十九年偵查他字卷第十二
      頁），並有馬偕紀念醫院診斷證明書一紙在卷可稽（見八十九年偵查他字卷第
      十五頁），足見證人乙○○所述與事實相符，可以採信。被告雖辯稱當時未以
      惡害通知告訴人乙○○，而使其心生畏懼，亦即未脅迫告訴人乙○○，故不該
      當於行法第三百零四條第一項之強制罪構成要件云云。然查被告係以強暴之手
      段使告訴人乙○○行無義務之事，被告上開所辯顯有誤會，並不足採。被告二
      人為家中財產問題在爭執，以致傷害告訴人乙○○，而以強暴使乙○○行無義
      務之事，事證明確，洵堪認定。
（三）再者，同年七月十四日丙○○即擋在該車前方並搖晃該車引擎蓋，甲○○則持
      Ｌ型廢水溝蓋敲破該車前擋風玻璃，使該車不能前進離開一節。質諸被告丙○○於檢察官訊問時自承：「於七月十四日晚上六時三十分與甲○○在警衛室旁
      將乙○○的車子打壞之事實，然係出於正當防衛」等語（見偵八十九年他字卷
      第七七九號第十三頁），惟據證人即告訴人乙○○證稱：「（七月十四日又發
      生何事？）當天下午我剛下班，我從我公司載我姊姊及我媽媽回家，回家時碰
      到甲○○在巧克力花園大廈大門口攔車，甲○○並打電話給丙○○要他過來，
      他攔車時，我拿照相機照他，他當時很生氣在旁邊大喊大叫，並且拿著水溝蓋
      ，打我車子的前擋風玻璃，因為我很害怕，所以就打電話給律師及報警，當時
      擋風玻璃只有裂開並沒有破，後來丙○○就過來了，我車子還是慢慢往前開，
      丙○○就擋在車子前面，並搖晃我車子，甲○○打我車子擋風玻璃時，我車子
      一開始是停止的，等到丙○○來時才慢慢往前開。丙○○搖晃我車子時，甲○○是在旁邊繼續敲擋風玻璃，並大罵。當時我車上坐有我媽媽，我妹妹一個、
      我及我太太及兒子一人。丙○○出來時，我車子約往前開了二、三公尺，離警
      衛室大約是五、六公尺。」、「（甲○○是否是一攔車就敲你玻璃？）沒有，
      是我拍照時才敲的」（見原審卷第五十五頁）。另證人即被告之姐丁○○亦證
      稱：「（七月十四日晚上六時十五分發生何事？）當天我們來地方法院按鈴申
      告，申告完後我們要回家，是由乙○○開車，車上有我二個妹妹、我媽媽、乙○○的太太、我及我小孩，後來車子開到警衛室時，我們看到被告二人又站在
      警衛室，所以我們就趕快開到停車場，開了一圈後，因為不敢下車，所以又開
      上來，經過警衛室時，他們二人就過來攔車，大罵並要我們下車，甲○○當時
      手上拿著一個鐵的物品，他們不讓我們過去，並要我們下車，所以我們就要警
      衛通知警察，雙方僵持中，甲○○就敲破擋風玻璃，當時車子是停在警衛室附
      近，丙○○當時則是用手在敲敲打打，當時被告二人都擋在車子前面不讓車子
      前進；然後敲破擋風玻璃後警察就來了，警察有看到他拿著鐵器」等語（見原
      審卷第五十二頁）。復質諸證人（即時值在場之巧克力花園大廈警衛）陳茂坤
      迭次於檢察官及原審時具結證稱：「（七月十四日發生何事？）當時我看到他
      們在爭吵，乙○○的車子正從地下室開上來到大門口，因為車子正停在小側門
      並發生爭吵，我有看到被告二人在攔車並要他們下車，當時車子還緩緩移動一
      個車身的距離才停下來，被告二人就要乙○○下車談判，我當時有看到有人在
      敲擋風玻璃，但沒有看到是拿什麼東西，因為當時是下班時間，所以我就走到
      車子後座去叫乙○○及被告二人把車子移開，我去叫時，車窗是關著，我跟他
      們說時，他們就把車子開走了，警察是否已經來了，我忘記了」、「（車子移
      動時，被告二人是否是站在車子前面？）他們一個是車子前面攔車，一個是在
      旁邊。前面那個距離車子不長，所以才可以緩緩前進」等語（見八十九年偵字
      第七六○一號卷第二十二頁、原審卷第五十八頁），足徵被告二人有毀損系爭
      車子之事實。
（四）抑有進者，復據康林秀英（即被告二人之母親）亦於案發當時之車內，且稱：
      「（八十九年七月十四日晚上六時十五分你是否在現場？）是」、「（當時發
      生何事？）被告二人當時是站在車子前面在圍車，玻璃也被甲○○打破，玻璃
      被打破時，車子並沒有移動」（見原審卷第五十六頁），綜上調查以觀，康林
      秀英為告訴人乙○○、及渠等被告之母親，證人陳坤茂與告訴人乙○○、被告
      間並無親誼關係，衡情應無虛構事實誣陷被告之理；而證人乙○○、丁○○、
      康林秀英、陳坤茂證述之情節均相符，是其證詞應可採信。被告二人雖辯稱係
      告訴人乙○○駕車要衝撞被告丙○○，被告甲○○才隨手拿起路旁的廢水溝蓋
      ，以阻擋該車衝撞被告丙○○，於上訴答辯中主張係正當防衛或緊急避難，尚
      難採信。又查原審當庭勘驗現場所拍攝之錄影帶，可見告訴人乙○○所駕駛之
      車輛僅緩緩移動半個車身的距離，被告甲○○站於駕駛座旁。依該車之車速判
      斷，被告丙○○應可閃避到路旁，尚難證明其當時有危難存在。是被告二人於
      上開之所辯，委不足採。此外，復有上開車輛遭毀損的照片二張、Ｌ型廢水溝
      蓋照片一張、現場照片七張、現場圖一紙附卷可稽；Ｌ型廢水溝蓋一個扣案可
      證。被告二人以毀損告訴人乙○○所有上開車輛之擋風玻璃之強暴方式，使乙○○停車而行無義務之事，事證明確，堪予認定。
二、核被告所為，係犯刑法第三百零四條第一項之強制罪及同法第二百七十七條第一
    項之傷害罪、同法第三百五十四條之毀損罪。被告二人間有犯意聯絡及行為分擔
    ，為共同正犯。其先後三次強制犯行，時間緊接，所犯罪名相同，顯係出於概括
    之犯意為之，為連續犯，應依刑法第五十六條之規定，論以一罪，並加重其刑。
    被告所犯三罪間，有方法結果之牽連關係，應刑法第五十五條之規定，從較重之
    傷害罪處斷。且渠等被告二人行為後刑法第四十一條已於九十年一月十日修正公
    布，並自同年月十二日生效，得易科罰金者，修正為犯最重本刑為五年以下有期
    徒刑以下之刑之罪，與修正前條文規定犯最重本刑為三年以下有期徒刑以下之刑
    之罪比較，以修正後條文有利於被告，依刑法第二條第一項前段規定，應適用修
    正後之刑法第四十一條第一項前段。原審審酌被告二人素行尚稱良好、犯罪動機
    、目的、手段，與被害人為屬至親姐弟關係及因家庭財物糾紛所致，與犯罪後態
    度等一切情狀，分別量處甲○○、丙○○各拘役伍拾玖日，如易科罰金，均以
    佰元折算壹日，於法並無不合，量刑亦稱妥適，被告二人仍執為上開之辯稱，為
    無理由，應予駁回。
據上論斷，應依刑事訴訟法第三百六十八條，判決如主文。
本案經檢察官李良忠到庭執行職務。
中      華      民      國      九十    年      十一      月    三十    日
                              台灣高等法院刑事第一庭
                                  審判長法  官  李  相  助
                                        法  官  蘇  素  娥
                                        法  官  蔡  光  治
右正本證明與原本無異。
不得上訴。
                                        書記官  王  才  生
中      華      民      國     九十     年      十二      月     四     日
附錄：本案論罪科刑法條全文
刑法第三百零四條第一項
以強暴、脅迫使人行無義務之事或妨害人行使權利者，處三年以下有期徒刑、拘役或
三百元以下罰金。
刑法第三百五十四條
毀棄、損壞前二條以外之他人之物或致令不堪用，足以生損害於公眾或他人者，處二
年以下有期徒刑、拘役或五百元以下罰金。
刑法第二百七十七條第一項
傷害人之身體或健康者，處三年以下有期徒刑，拘役或一千元以下罰金。


司法院資訊處製作；財團法人民間司法改革基金會備份。
